臺灣高等法院高雄分院民事判決　　　　　 95年度上字第167號
上　訴　人　國泰人壽保險股份有限公司
法定代理人　甲○○
訴訟代理人　李明益律師
被 上 訴人　丙○○
訴訟代理人　王梵緒律師
上列當事人間請求清償借款事件，上訴人對於中華民國95年8 月
11日臺灣高雄地方法院94年度訴字第2463號第一審判決提起上訴
，本院於民國96年7 月25日言詞辯論終結，判決如下：
    主    文
上訴及假執行之聲請均駁回。
第二審訴訟費用由上訴人負擔。
　　事實及理由
一、上訴人主張：訴外人乙○○（原名溫定航）於民國（下同）
    85年1 月11日邀同被上訴人為連帶保證人，向伊借款新台幣
    （下同）300 萬元、80萬元，約定借款期限分別自85年1 月
    11日起至114 年1 月11日止，及自85年1 月31日起至115 年
    1 月11日止，按月攤還本息，利息按伊當時之公告利率機動
    計付，如未按期繳納本息時，即喪失期限利益，全部債務均
    視為到期，且逾期在6 個月以內者，按上開利率10% ，超過
    6 個月者，按上開利率20% 加計違約金。詎溫定航就上開借
    款僅繳納至87年9 月11日（違約時之年利率為10% ，上訴人
    僅依年息9.375%請求），即未攤還本息，依約債務視為全部
    到期，經伊聲請強制執行而部分獲償後，尚積欠本金439 萬
    8,388 元及利息、違約金未清償，迭經催討，均置之不理。
    被上訴人為本件借款之連帶保證人，依法應負連帶清償責任
    ，爰依消費借貸及連帶保證之法律關係提起本訴。並聲明：
    被上訴人應給付上訴人439 萬8,388 元，及其中402 萬1,33
    1 元自93年1 月31日起至清償日止，按年息9.375%計算之利
    息，並自93年1 月31日起至清償日止，按上開利率之20% 計
    付違約金。
二、被上訴人則以：伊未曾於卷附之擔保放款借據（下稱系爭借
    據）及約定書（下稱系爭約定書）上簽名，亦未同意擔任本
    件借款之連帶保證人，證人劉真英之證述，僅係就一般作保
    流程之陳述，並無法證明被上訴人於本件借款時在場；又縱
    認系爭借據、約定書上之簽名為真，因該等文書上未載明簽
    立日期、核准號碼及主管核章，不具備保證契約之要式性，
    該連帶保證契約亦不成立等語置辯。並聲明：上訴人之訴駁
    回。
三、原審判決上訴人敗訴，上訴人不服，於本院聲明：(一)原判決
    廢棄。(二)被上訴人應給付上訴人439 萬8,388元，及其中402
    萬1,331元自93年1 月31日起至清償日止，按年息9.375% 計
    算之利息，並自93年1 月31日起至清償日止，按上開利率之
    20% 計付違約金。(三)第一、二審訴訟費用由被上訴人負擔。
    (四)願供擔保請准宣告假執行。
    被上訴人答辯聲明：(一)上訴駁回。(二)第一、二審訴訟費用由
    上訴人負擔。(三)如受不利益判決，願供擔保請准宣告得免為
    假執行。
四、上訴人主張訴外人乙○○（原名溫定航）共向其借款380 萬
    元，並自87年9 月11日起即未按期攤還本息，經上訴人向臺
    灣屏東地方法院（下稱屏東地方法院）執行處聲請強制執行
    ，經部分獲償，尚不足439 萬8,388 元等情，有系爭借據、
    約定書、屏東地方法院民事執行處強制執行金額計算書分配
    表等件為證（見一審卷第7-12頁），並為兩造所不爭執（見
    一審卷第121-122 頁）。而上訴人主張，被上訴人為本件借
    款之連帶保證人，被上訴人則予以否認，並以前詞置辯，則
    本件應予審究者，則為：(一)被上訴人有無於系爭借據、約定
    書上簽名而同意擔任本件借款之連帶保證人？(二)連帶保證契
    約是否為要式契約？
五、被上訴人有無於系爭借據、約定書上簽名而同意擔任本件借
    款之連帶保證人？
  (一)按當事人提出之私文書，如係經本人或其代理人簽名、蓋章
    者，固堪推定為真正，惟如他造當事人對該簽名、印文有爭
    執者，自應由提出該文書之當事人先舉證證明簽名、印文為
    真正，該文書始有形式上之證據能力。本件上訴人主張「丙
    ○○」為本件借款之連帶保證人，固提出系爭借據、約定書
    為憑，惟被上訴人否認其上連帶保證人欄「丙○○」之簽名
    、印文為真正，依前開說明，上訴人自應舉證證明上開簽名
    、印文為真正，始得主張系爭借據、約定書之形式上證據能
    力。
  (二)經查，證人即辦理本件對保程序之上訴人公司職員劉真英於
    原審準備程序中固證稱：辦理對保程序時，借款人、連帶保
    證人需親自到場，並在借款契約書、保證書上簽名，無法委
    由他人代為辦理等語（見一審卷第98頁），惟經詢之辦理本
    件對保時，被上訴人有否在場？則答稱：時間已逾10年，無
    從記憶，亦無法確認是否見過被上訴人本人，也不記得系爭
    借據上之連帶保證人欄由誰簽名等語（見一審卷第98、99頁
    ），是以劉真英上開證詞內容，僅能證明其辦理對保程序時
    之一般流程，尚無從證明系爭借據、約定書上連帶保證人欄
    內「丙○○」簽名係由被上訴人所親為；參以乙○○於上開
    偵查案件中陳稱：「事先我弟弟有向我擔保，後來說要看契
    約書之後才決定，等貸款下來，我想是我弟弟同意擔保」等
    語（見偵查卷第16頁），準此，縱令乙○○所述被上訴人曾
    以口頭向其承諾擔任本件借款之連帶保證人等情屬實，惟乙
    ○○非本件保證契約之他造當事人，自無從對上訴人發生效
    力；且衡諸事理，倘被上訴人於對保時確在場簽名，乙○○
    即應見聞被上訴人簽名同意之行為，惟觀諸乙○○上開陳述
    內容，卻稱俟貸款核撥後，始知被上訴人業已同意，益證被
    上訴人於本件對保時並無在場甚明。
　(三)次以，系爭借據、約定書上「丙○○」之簽名，與被上訴人
    於原審94年11月7 日民事委任狀「委任人」欄之「丙○○」
    簽名（見一審卷第142 頁），及本審委任狀上委任人「丙○
    ○」簽名（見本院卷第16頁）、高雄縣岡山鎮戶政事務所80
    年3 月13日、高雄市政府民政局小港區戶政事務所81年12月
    2 日之印鑑登記申請書「申請人」欄之「丙○○」（見一審
    卷第143-145 頁）簽名，經送內政部警政署刑事警察局鑑定
    結果，雖函覆略敘：應再檢送與系爭借據書寫時期相近之被
    上訴人平日簽名筆跡多件送鑑等詞，而無法為筆跡鑑定一情
    ，有該局95年6 月9 日刑鑑字第0950052840號函在卷可稽（
    見一審卷第147 頁），惟經本院以肉眼比對，系爭借據、約
    定書上之「丙○○」簽名，與前述委任狀、印鑑登記申請書
    上之「丙○○」簽名筆跡，無論其筆劃勾勒、運筆形式、特
    徵及神韻均屬有間；且核諸上開印鑑登記申請書「丙○○」
    之簽名係於80、81年間所書立，而系爭借據、約定書之簽名
    則於85年間所簽，以前者簽立之時間早於後者約4 、5 年，
    自可排除被上訴人於80、81年間故意改變書寫方式，而表現
    與系爭借據、約定書簽名不同之可能性，是足認系爭借據、
    約定書內「丙○○」之姓名並非被上訴人所簽立。再者，觀
    諸被上訴人於臺灣高雄地方法院檢察署（下稱高雄地檢署）
    92年度發查字第2506號案件（下稱發查案件）刑事委任狀「
    委任人」欄、92年5 月19日、同年月29日詢問筆錄「受詢問
    人」欄（見高雄地檢署發查案卷第9-10、21頁）、臺灣屏東
    地方法院檢察署（下稱屏東地檢署）93年度偵字第3873號刑
    事偵查案件（下稱偵查案件）92 年8月26日、92年9 月4 日
    訊問筆錄「受訊問人」欄（見偵查案卷第13、17頁）及83年
    間中國鋼鐵股份有限公司員工安全記錄卡「被接談者簽名」
    欄上「丙○○」之簽名（見一審卷第138 頁），其筆順勾勒
    、運筆形式、特徵及神韻，要與上開印鑑登記申請書相似，
    益證被上訴人平日簽名之樣式即如該印鑑登記申請書所示，
    難認與系爭借據、約定書係由同一人所書寫，是被上訴人辯
    稱，上開借據、約定書之簽名非由其本人所親為乙節，尚非
    無據。
　(四)至上訴人以乙○○向上訴人貸款係為償還乙○○前邀被上訴
    人擔任連帶保證人而向南山人壽股份有限公司（下稱南山人
    壽公司）之欠款，理應亦同意擔任本件借款之連帶保證人為
    由，請求向該公司調取乙○○之貸款資料，惟經本院向南山
    人壽公司函調結果，該公司函覆稱乙○○前於83年7 月向該
    公司之貸款已於85年1 月12日清償完畢，檔案因已逾保存期
    限，已於92年銷毀等語（見本院卷第33頁）。況縱令被上訴
    人同意為乙○○擔任他公司之連帶保證人，亦無法依此遽論
    被上訴人亦同意為本件借款之連帶保證人，是上訴人此部分
    ，尚難為其有利之證明。
六、綜上所述，依上訴人所舉之前揭證據，無從證明系爭借據、
    約定書上「丙○○」之簽名係由被上訴人所親為，亦難認被
    上訴人確有擔任本件借款之連帶保證人。從而，上訴人依消
    費借貸及連帶保證之法律關係，請求被上訴人給付439 萬8,
    388 元，及利息、違約金，為無理由，原審予以駁回，並無
    不當，上訴意旨求予廢棄改判，為無理由，應連同上訴人於
    本院之假執行之聲請予以駁回。
七、本件事證已臻明確，上開爭執事項(二)部分，核與判決結果不
    生影響，爰不予以論述，併此敘明。
八、據上論結，本件上訴為無理由，依民事訴訟法第449 條第1
    項、第78條，判決如主文。
中　　華　　民　　國　　96　　年　　8 　　月　　8 　　日
                            民事第四庭
                                審判長法官  蔡文貴
                                法      官  徐文祥
                                法      官  黃科瑜
以上正本證明與原本無異。
如對本判決上訴，須於判決送達後20日內向本院提出上訴狀，其
未表明上訴理由者，應於上訴後20日內向本院提出上訴理由書（
均須按他造當事人之人數附繕本）。上訴時應提出委任律師或具
有律師資格之人之委任狀，並依附註條文規定辦理。
中　　華　　民　　國　　96　　年　　8 　　月　　9 　　日
                                書　記　官  葉淑華
附註：
民事訴訟法第466條之1 ：
對於第二審判決上訴，上訴人應委任律師為訴訟代理人，但上訴
人或其法定代理人具有律師資格者，不在此限。
上訴人之配偶、三親等內之血親、二親等內之姻親，或上訴人為
法人、中央或地方機關時，其所屬專任人員具有律師資格並經法
院認為適當者，亦得為第三審訴訟代理人。第1 項但書及第2 項
情形，應於提起上訴或委任時釋明之。
